【裁判字號】    90,易,507
【裁判日期】    900703
【裁判案由】    詐欺
【裁判全文】
臺灣臺北地方法院刑事判決                            九十年度易字第五七號
    公  訴  人  臺灣臺北地方法院檢察署檢察官
    被      告  甲○○
    選任辯護人  林亦書律師
右列被告因詐欺案件，經檢察官提起公訴（八十九年度偵字第二０四二二號、八十九
年度偵緝字第四六二號），本院判決如左：
    主  文
甲○○無罪。
    理  由
一、公訴意旨略以：被告甲○○基於概括之犯意，意圖為自己不法之所有，明知自己
    於民國八十五年底即已週轉不靈無償債能力，竟於八十六年四月間以急需週轉，
    二、三天即還為詞，向被害人乙○○詐借新台幣（下同）三十萬元，屆期一直推
    拖未還，復於八十五年、八十六年間持支票向被害人丙○○佯稱短期週轉詐借八
    十萬元，屆期未還，支票提示竟遭退票，杜某則逃往中國大陸，迄八十九年四月
    十一日始回台。使借主追索無始知受騙，因認被告涉犯刑法第三百三十九條第
    一項之詐欺取財罪嫌云云。
二、公訴人認被告甲○○涉有右揭犯行，無非係以被害人乙○○、丙○○之指訴，被
    告簽發之本票、支票等影本，又被告於八十五年即週轉不靈，卻以短期可還欠款
    為由，顯有詐欺犯意，及被告所辯工程款糾紛為搪塞之詞，為其主要論據。訊據
    被告固不諱言曾向被害人乙○○、丙○○之父高錦芳借款未還等情，惟堅詞否認
    有詐欺犯意，辯稱：伊於八十六年間向乙○○借款三十萬元，迄已繳付十萬八千
    元之利息，另於八十四年七月間向高錦芳借款一百萬元，除按期支付利息外，並
    於八十六年十一月間償還其中二十萬元債務，借款期間另於八十五年八月間向高
    錦芳借款九十萬元並已攤還，嗣均因週轉不靈，始未能繼續償付利息等語。
三、按犯罪事實應依證據認定之，無證據不得推定其犯罪事實，又不能證明被告犯罪
    者，應諭知無罪之判決，刑事訴訟法第一百五十四條、第三百零一條第一項分別
    定有明文。而告訴人之告訴，係以使被告受刑事訴追為目的，是其陳述是否與事
    實相符，仍應調查其他事實以資審認，最高法院五十二年台上字第一三００號判
    例著有明文，且刑法第三百三十九條詐欺罪，必須行為人自始基於不法所有之意
    圖，以詐術使人交付財物或以詐術取得財產上不法之利益或使第三人得之者，始
    能構成，至於民事債務當事人間，若有未依債務本旨履行給付之情形，在一般社
    會經驗而言，原因非一；其因不可歸責之事由無法給付，或因合法得對抗他造主
    張抗辯而拒絕給付，甚至債之關係成立後，始行惡意遲延給付，皆有可能，未必
    出於自始無意給付之詐欺犯罪一端；而刑事被告依法不負自證無罪之義務，故在
    別無積極證據之情形下，自難違反刑事訴訟法第一百五十四條之規定，以被告單
    純債務不履行之狀況，推定被告自始即有不法所有之意圖而施用詐術。
四、經查：
（一）訊據被告甲○○供承於八十六年四月一日向乙○○調借三十萬元仍未償還，迄
      八十八年六月間均按月支付三千元之利息，嗣於八十八年四月十二日又簽發同
      面額、到期日為八十八年十月卅一日之本票作為清償方法，嗣乙○○屆期提示
      未獲兌付，乃向本院聲請本票准許強制執行等情，核與告訴人於本院審理時指
      述情節相符（見本院九十年三月廿二日訊問筆錄），且有上開本票、本院八十
      八年票字第三一七０七號民事裁定、確定證明書及查封筆錄等件（均影本）在
      卷可稽，告訴人乙○○於偵、審時亦不諱言：「被告確實有跟伊借錢周轉，並
      沒有騙伊的意思，僅係不滿一再拖欠清償日期，又無從聯絡，才提出告訴」等
      語（見八十九年偵字第二０四二二號偵查卷第三九頁反面、本院九十年三月廿
      二日訊問筆錄），顯見被告向告訴人乙○○借款時並未施用詐術，況被告自借
      款後，迄八十八年六月止，長達二年期間，均按月以支票給付三千元利息，並
      提出支票明細表佐證，為告訴人乙○○所不爭執（見本院九十年六月十九日審
      判筆錄），倘若被告自始即存有事發即予倒帳之意圖，豈會按月支付告訴人利
      息，被告又豈會於八十八年四月間簽發上開本票予告訴人做為憑證，是被告所
      辯借款之初並無故意倒帳意圖，應非子虛，縱令事後未能按期清償，亦難認為
      被告係出於自始無意給付之不法所有意圖。
（二）再查，被告於八十四年七月二十日向丙○○之父高錦芳借款一百萬元之事實，
      業經被告供明在卷，且為告發人丙○○所不爭執，並經證人高錦芳到庭證述在
      卷（見本院九十年四月十二日訊問筆錄），公訴人指被告係於八十五、六年間
      向丙○○佯稱短期借款八十萬元云云，無論借款人、借款金額或借款日期，均
      與事實不符，應先指明。又告發人丙○○亦不否認被告自八十四年九月間起至
      八十六年四月間止，按月給付一萬八千元利息，嗣於八十六年十一月廿四日償
      還本金二十萬元，目前僅積欠本金八十萬元各情（見本院九十年四月十二日訊
      問筆錄），證人高銘芳於本院審理時更證稱：「當初借款一百萬元並未約定利
      息，但被告有主動給付利息，另於八十五年八月二十五日向伊借九十萬元，為
      期一個月，亦如數按期清償」等語（見本院九十年四月十二日訊問筆錄），顯
      見被告於八十四年間向證人高錦芳借款，並無施用詐術可言，否則高錦芳何以
      會在八十五年八月間再度同意借款九十萬元予被告，稽之被告迄八十六年四月
      止，均按期支付利息予高錦芳，期間並向高錦芳再度貸得九十萬元，為期一個
      月，並悉數按期清償完畢，為雙方所肯認，公訴人指被告於八十五年底明知已
      週轉不靈無償債能力，即非無可疑，另佐以被告雖有存款不足退票二十五張紀
      錄，但已辦妥多張註銷在案，尚未拒絕來往，此有台北市票據交換所九十年三
      月十三日（九十）北票字第一四九七號函可憑，亦徵被告所辯係事後周轉不靈
      積欠債務，於借款時並無自始拒絕清償欠款之不法意圖，足堪採信。至於告發
      人丙○○於本院審理時指稱被告於八十八年三月間持發票人印鑑不符之支票換
      票，屆期提示終因印鑑不符退票等語，然此項換票時間距離被告借款時間已近
      二年，縱令被告係故意交付發票人印鑑不符之支票屬實，亦屬事後惡意問題，
      尚難遽以回溯推斷被告於八十四年間借款時即有不法所有意圖甚明。
（三）本件被告係早於八十四年間即以周轉為由向案外人高銘芳借款一百萬元，另於
      八十六年間向告訴人乙○○借款三十萬元，既查無其他卷證資料可資證明被告
      於借貸時即存有事發後倒帳不還之不法所有意圖，業如前述，則被告事後無法
      償債之原因，是否與八十六年間與中華工程股份有限公司就取回工程款部分發
      生糾紛有關，亦不影響本院前開認定，附此敘明。
  綜上所述，本件尚難僅以被告遲延給付借款之事實，遽認被告有何不法所有之意圖
  。此外，復查無其他積極證據足認被告有何詐欺犯行，不能證明被告犯罪，揆諸前
  開說明，應依法諭知被告無罪之判決。
據上論斷，應依刑事訴訟法第三百零一條第一項，判決如主文。
本案經檢察官張熙懷到庭執行職務
中      華      民      國    九十      年      七      月      三      日
                                      臺灣臺北地方法院刑事第八庭
                                          法  官  胡宏文
右正本證明與原本無異。
如不服本判決，應於判決送達後十日內，向本院提出上訴狀。
                                          書記官  劉穗筠
中      華      民      國    九十      年      七      月      六      日


司法院資訊處製作；財團法人民間司法改革基金會備份。
